【裁判字號】    90,訴,1370
【裁判日期】    901219
【裁判案由】    偽造文書等
【裁判全文】
臺灣高雄地方法院刑事判決                          九十年度訴字第一三七號
    公  訴  人  臺灣高雄地方法院檢察署檢察官
    被      告  甲○○
右列被告因偽造文書等案件，經檢察官提起公訴（九十年度偵字第八○六六號），本
院判決如左：
    主  文
甲○○行使偽造私文書，足以生損害於他人，處有期徒刑參月，如易科罰金以參佰元
折算壹日，緩刑貳年。借款委託書上委託人欄偽造之「丁○○」署押壹枚、及按捺指
印壹枚，沒收之。
    事  實
一、甲○○與丁○○為同居關係，丁○○於民國八十五年一月二十八日，以其所有車
    號碼ＹＷ－○三二號營業用自小客車（計程車）靠行於位於高雄市前鎮區○○○
    路二十七號之利行交通股份有限公司（以下簡稱利行公司），而該計程車實際由
    甲○○駕駛。然甲○○竟基於行使偽造私文書之犯意，明知丁○○並無借款之意
    ，事先未經丁○○同意，於偽造丁○○名義所立委託甲○○辦理借款事宜之委託
    書上，偽造丁○○之署押一枚，並按捺指紋一枚，於八十七年五月二十九日，在
    利行公司所在地，持之向利行公司負責人乙○○行使，並交付以自己名義所簽發
    之面額新台幣（下同）三萬元本票一紙（票號ＴＨ0000000，發票人甲○○，發票日八十七年五月二十九日），而借得三萬元之借款，足生損害於丁○○
    。嗣後丁○○向利行公司表示並未委託甲○○借款，而知上情。
二、案經利行公司訴請臺灣高雄地方法院檢察署檢察官偵查起訴。
    理  由
一、右揭事實，業據被告甲○○偵查中及本院審理時均坦白承認，核與告訴人於偵審
    中指述情節大致相符，並經被害人丁○○於偵、審中到庭證述明確，復有委託書
    、高雄市計程車業契約、本票各一紙附卷可稽，而被告偽造被害人丁○○名義之
    委託借款書，持之行使借款，足使被害人生遭債權人求償之損害，是被告自白與
    事實相符，足堪採信，本件事證明確，被告犯行洵堪認定。
二、按指印同為代表冒用者之姓名，作用及效力與署押無異，且簽名與捺指印，係出
    於同一偽造署押之犯意，是其所捺指印雖為被告所有，要屬同一偽造署押之犯行
    則核被告所為，係犯刑法第二百十六條、第二百十條之行使偽造私文書罪。其偽
    造署押（包括按捺指紋）行為吸收於上開偽造私文書行為之內；又偽造私文書後
    復持以行使，偽造私文書之低度行為，應為行使之高度行為所吸收，均不另論罪
    。爰審酌被告偽造被害人丁○○之借款委託書，對丁○○造成損害，惟念其犯後
    坦承犯行，尚具悔意及所造成之損害非巨等一切情狀，量處如主文所示之刑，併
    諭知易科罰金之折算標準。又刑法第四十一條業已於九十年一月十日修正公布，
    並於九十年一月十二日生效，依其修正內容為犯最重本刑為五年以下有期徒刑以
    下之刑之罪，而受六個月以下有期徒刑或拘役之宣告，因身體、教育、職業、家
    庭之關係或其他正當事由，執行顯有困難者，得以一元以上三元以下折算一日，
    得易科罰金；按行為後法律有變更者，適用裁判時之法律，刑法第二條第一項前
    段定有明文，而易服勞役及期間、數罪併罰之定執行刑、緩刑及易以訓誡、易科
    罰金各事項，均依新法，有最高法院二十四年七月總會決議(二)可資參照，則本件
    易科罰金之事項應適用新法即裁判時之法律，而無刑法第二條第一項但書之適用
    ，是就被告宣告之刑均依新法併以諭知易科罰金之折算標準，附此敘明。末查，
    被告雖於七十四年間因侵占案件經本院七十四年易字四四四號判決有期徒刑四月
    ，前受有期徒刑以上刑之宣告，執行完畢後，五年內未曾受有有期徒刑以上之宣
    告，此有臺灣高等法院被告全國前案紀錄表及臺灣高雄地方法院檢察署刑案資料
    查註紀錄表各一份附卷可參，其因一時疏慮，致犯本罪，復與告訴人達成和解，
    有和解書一紙附卷，經此教訓，當知所惕勵而無再犯之虞，本院認為前開對其宣
    告之刑，以暫不執行為適當，併予宣告緩刑二年，以啟自新。又被告偽造之委託
    書一紙，雖為供犯罪所用之物，但因已交付告訴人利行公司，非被告所有，亦非
    違禁物，爰不為沒收之諭知；其持向利行公司辦理借款之委託書上委託人欄偽簽
    「丁○○」之署押一枚、及按捺之指印一枚，依刑法第二百十九條規定，不論屬
    於被告與否，均應予以沒收，爰為沒收宣告之諭知。
三、公訴意旨另以：被告甲○○於八十七年五月二十九日前往利行公司位於高雄市前
    鎮區○○○路二十七號，持事先未經被害人丁○○同意，而偽造被害人丁○○名
    義所立之委託書，向告訴人利行公司負責人乙○○三萬元，並交付面額三萬元本
    票乙紙，而行使上開偽造之委託書，致使乙○○陷入錯誤，不疑有他，而交付上
    開款項，足生損害於被害人丁○○及告訴人公司。因認被告此部份另涉有刑法第
    三百三十九條第一項詐欺取財罪嫌云云。
（一）按犯罪事實應依證據認定之，無證據不得推定其犯罪事實，又不能證明被告犯
      罪者，應諭知無罪之判決，刑事訴訟法第一百五十四條、第三百零一條第一項
      分別定有明文；而告訴人之指訴, 其意旨在使被告受刑事訴追，是其指訴是否
      可採, 仍應調查是否有其他補強證據足證該指訴與事實相符，然後本於調查證
      據之結果，加以審認。再按刑法第三百三十九條詐欺罪之成立，係以行為人意
      圖為自己或第三人不法之所有，以詐術使人將本人或第三人之物交付或取得利
      益為要件，而所謂以詐術使人交付，必須被詐欺人因其詐術而陷於錯誤，若其
      所用之方法，不能認為詐術，亦不致使人陷於錯誤，即不構成該罪（最高法院
      四十六年台上字第二六０號判例參照）。訊據被告堅決否認有詐欺取財之行為
      ，辯稱：車行（即利行公司）叫我要寫車主名義之委託書，手續上要車主委託
      借錢，以前借款過二次都是以此方式借款，其未得歐琇敏之書立委託書等情告
      訴人均知悉，該委託書係在車行應告訴人要求所書立，自無詐欺行為等語。
（二）經查：本件公訴人之所以認為被告涉有前揭犯行，無非係以告訴人之指訴及認
      衡諸一般常情，告訴人因被告須錢週轉而借款予被告後，無非希望其能按期償
      還，若告訴人明知被告借錢之初未經車主丁○○之同意，豈會願意借錢與被告
      ，而承擔被倒債之風險，為其主要依據。然查：
      １、告訴人公司之借款方式，據告訴代理人丙○○於審理中稱：我們是要借錢
          給簽契約的靠行司機，我們要擔保品，所以要車主同意才會借錢。（見本
          院九十年十二月五日審判筆錄），與被告所稱手續上須車主委託借錢等語
          相符，則告訴人公司之借款方式係以靠行車輛為擔保而形式上須用車主名
          義借款，應堪認定。
      ２、被告於本次借款即八十七年五月二十九日向告訴人借款三萬元之前，亦曾
          未經丁○○同意，以其名義向告訴人分借款三萬元、十二萬元，並由歐
          敏清償，為被告所自承且與證人丁○○證述：前二次借款亦未得同意，至
          要還款時方知曉，但仍幫被告還錢之情節相符，而就前二次借款之情形，
          雖告訴代理人丙○○指述：之前被告有向告訴人借錢二次，是丁○○本人
          來借的，第一次借款情形不清楚，第二次是八十七年五月七日是丁○○親
          自來借錢，並現場開立支票來借所以支票支票到期時我們就兌現了，沒有
          跟敏接觸過還款事宜。這次丁○○本人沒有來，之前丁○○有說過不要再
          借錢給被告了，所以我們會要求被告要拿出丁○○的委託書，結果被告就
          自己提出歐琇敏的委託書。（見偵查卷第十四頁，本院九十年十一月二十
          一日調查筆錄），惟告訴人之法定代理人乙○○則於偵查中指述：（問；
          甲○○之前有向公司借款？）之前有借過一次三萬元，一次十二萬元，是
          甲○○拿丁○○三萬元支票來還，十二萬元是歐女拿一張十二萬元支票交
          甲○○來還我。歐女之前有說過一次，說若沒有他同意，不要再借錢給柯
          寶興，所以本件這一次柯某再來借錢，我就要求柯某一定要寫委託書。（
          見偵查九十年發查字第一二六號卷九十年四月十七日詢問筆錄）。則告訴
          人就此指述之情節已有矛盾，告訴代理人之指述是否屬實，已有疑問。況
          若前次係被害人丁○○親自借款，又何須向告訴人公司表示不要再借錢給
          被告，而告訴人之法定代理人乙○○所稱被告前二次借還款情形，與被告
          及被害人丁○○所述之情節大致相符，足證前二次之借款情形，應是被告
          甲○○未得丁○○之同意，逕自以丁○○之名義向告訴人公司借款，而事
          後丁○○亦曾明白向告訴人公司表示未同意被告之借款行為，希望以後不
          要再借款與被告之事實應足認定。
      ３、被告所辯向告訴人公司借款係在借款時當場書立委託書等情，雖為告訴人
          否認，惟告訴人亦指稱因被害人丁○○希望以後不要再借款給被告，所以
          這次要求被告提出委託書借款等語，依據告訴人所言以往被告借款並未曾
          書立委託書，亦可順利借得款項，則被告本次若未應告訴人要求書立委託
          書，何以大違以往借款方式，會突然自己攜帶委託書前來借款，則告訴人
          關於被告以偽造之委託書施用詐術之指訴，是否屬實，已非無疑。
      ４、縱使被告果真於本次借款時提出偽造之委託書以取信告訴人公司，然被告
          以往借款均逕用被害人丁○○之名義借貸，且事後被害人丁○○已向告訴
          人證實其並無借款之意，並明白向告訴人表示不要再借款給被告，以如前
          述，告訴人既知上述情事，則衡諸常情，告訴人就本次被告以丁○○之名
          義借貸之行為應會更加謹慎，是否會只因被告提出偽造之被害人丁○○委
          託借款書，則因而陷入錯誤，誤認係被害人丁○○欲借款，尚非無疑。況
          被害人丁○○曾明確表示不要再借錢給被告，而告訴人亦承認曾打電話找
          被害人丁○○確認，但並未連絡上作罷，更證告訴人就本次借款並非被害
          人丁○○本人委託被告借款一情應有所懷疑，並未因此陷入錯誤，否則前
          二次借款時告訴人為何未進行此種確認行為。
      ５、又據被告前二次之借款，雖未經被害人丁○○之同意，但至還款時，被害
          人丁○○均基於同居關係，而簽發支票還款並兌現，觀之告訴人與被告既
          係長久之資金借貸往來關係，並非偶一借款行為，則告訴人對被害人歐
          敏本次是否確實委託被告借款縱然有所懷疑，但依據以往借貸經驗，告訴
          人之債權最後均獲滿足，因之亦同意借款予被告，亦在情理之內。
（三）綜上，被告雖有偽造被害人委託借款書並行使之行為，然告訴人並未因之陷入
      錯誤，相信係被害人丁○○欲借款，並因此交付現金三萬元，此外，又查無其
      他積極事證，足認被告確有詐欺之犯行，被告此部份被訴之犯行尚屬不能證明
      ，本應為無罪之諭知，惟公訴人指此部份之事實與前揭判決有罪部分，有牽連
      犯之裁判上一罪關係，故不於主文內另為無罪之諭知，附此敘明。
據上論斷，應依刑事訴訟第二百九十九條第一項前段，刑法第二條第一項前段、第二
百十六條、第二百十條、修正後第四十一條第一項、第七十四條第二款、第二百十九
條，罰金罰鍰提高標準條例第二條，判決如主文。
本案經檢察官林永富到庭執行職務。
中    華    民    國      九十      年      十二      月      十九      日
                                  臺灣高雄地方法院刑事第三庭
                                            審判長法  官   裕斗
                                                  法  官   柯彩燕
                                                  法  官   陳億芳
右正本證明與原本無異。
如不服本判決，應於判決送達後十日內，向本院提出上訴狀。
                                                  書記官   吳炳松
中    華    民    國      九十      年      十二      月      二十      日


司法院資訊處製作；財團法人民間司法改革基金會備份。
